最高法院民事判決　　　　　　九十四年度台上字第一三六二號
　　上　訴　人　丙○○
　　　　　　　　　　　　12弄.
　　訴訟代理人　賴玉梅律師
　　上　訴　人　甲○○
　　　　　　　　　　　　63弄.
　　　　　　　　乙○○
　　共　　　同
　　訴訟代理人　林玠民律師
上列當事人間請求返還借款事件，兩造對於中華民國九十三年一
月六日台灣高等法院第二審判決（九十二年度上字第九一一號）
，各自提起上訴，本院判決如下：
    主  文
原判決關於駁回上訴人丙○○其餘上訴暨該訴訟費用部分廢棄，
發回台灣高等法院。
上訴人甲○○、乙○○之上訴駁回。
第三審訴訟費用關於駁回上訴部分，由上訴人甲○○、乙○○負
擔。
    理  由
本件上訴人丙○○起訴主張：對造上訴人甲○○於民國七十九、
八十年間，陸續以自己簽發之支票、本票或所執有之客票，向伊
借款新台幣（下同）六百十八萬六千元，及向伊之配偶黃景堂借
款四百十五萬五千八百八十元，合計為一千零三十四萬一千八百
八十元。嗣甲○○交付之支票、本票於屆期提示時，均遭退票，
經伊屢催無果後，甲○○除於八十九年八月十五日將其獨資經營
之訴外人富通電信工程有限公司所有如第一審判決附表（下稱附
表）二所示不動產，以買賣為原因，實際上為贈與，移轉登記予
其女即對造上訴人乙○○名下外，復將其於九十一年一月二十七
日向訴外人賴香蓮購買之如附表三所示之不動產（下稱系爭不動
產），於同年三月二十一日指名移轉登記為乙○○所有。其所為
贈與行為及第三人利益契約行為皆屬無償，顯有害伊之債權。爰
以起訴狀繕本之送達作為黃景堂將上開債權讓與予伊之通知，並
基於民法第二百四十四條撤銷訴權法律關係，求為撤銷甲○○指
定乙○○為系爭不動產所有權移轉之受讓人之意思表示，並命乙
○○將系爭不動產移轉登記予甲○○之判決（丙○○另請求甲○
○返還借款一千零三十四萬一千八百八十元本息部分，業經第一
審判決其勝訴確定；請求撤銷附表二不動產之贈與行為暨命乙○
○移轉該不動產所有權予甲○○部分，經第一審判決其敗訴後未
據其聲明不服，已告確定）。
上訴人甲○○、乙○○則以：系爭不動產為訴外人賴香蓮出售予
乙○○，購買資金，非來自甲○○個人，無詐害債權之情事等語
，資為抗辯。
原審以：甲○○於九十一年一月二十七日與訴外人賴香蓮簽訂系
爭不動產買賣契約，價金四百七十二萬元，於同年三月二十一日
移轉登記為指定名義人乙○○所有等情，有買賣契約書、登記簿
謄本可稽，並經賴香蓮證明屬實，甲○○雖以系爭不動產為乙○
○購買，伊只是代理簽訂買賣契約為辯，然查簽訂系爭不動產買
賣契約時，乙○○在場，若係乙○○出資購買，焉有不以其名義
簽名簽立買賣契約之理？況系爭買賣契約亦未表明代理之旨，甲
○○此部分之辯解，已無足採。又九十一年一月間購買系爭不動
產時，乙○○年僅二十五歲，剛取得碩士學位，尚未就業，並無
固定工作收入，衡諸父母以其子女名義開立帳戶者比比皆是，為
眾所周知之事實，當不能僅憑乙○○名下之銀行往來明細，及以
其名義簽立之不動產擔保借款約定書、撥款申請書，即為其有能
力出資購買之認定。此外，乙○○並未提出其他證據以證明係由
其出資購買系爭不動產，堪認丙○○主張系爭不動產為甲○○出
資購買，指名登記為乙○○所有，為可採。而甲○○應返還丙○
○一千零三十四萬一千八百八十元借款本息，既經判決確定，依
舉證責任分配原則，甲○○就其為系爭不動產之贈與行為時，尚
有其他足以清償債務之財產之事實，於未舉證為其有利之證明前
，空言辯稱系爭不動產縱使登記為乙○○名義，亦無損害丙○○
之一千餘萬元之借款債權云云，即無可取。從而，丙○○請求撤
銷甲○○指定乙○○為系爭不動產所有權之受讓人之意思表示，
自非無據，應予准許。惟按無法律上之原因而受利益致他人受損
害，或有法律上之原因，而其原因已不存在，其受益之方法，無
論出於受益人之行為或受害人之行為，受害人才有不當得利返還
請求權。系爭不動產指定受讓人之意思表示經撤銷後，乙○○固
屬無法律上原因而受利益，但其直接受害人乃甲○○而非丙○○
，丙○○尚不得逕行請求乙○○將系爭不動產移轉登記予甲○○
以回復原狀，其此部分請求為無理由，應予駁回。因就撤銷甲○
○指定乙○○為系爭不動產所有權移轉之受讓人部分，廢棄第一
審所為丙○○敗訴之判決，改判如其聲明。就請求該不動產移轉
登記予甲○○部分，仍維持第一審對丙○○不利之判決，駁回其
上訴。
關於駁回甲○○、乙○○上訴部分：
查原審以甲○○所舉證據，不足以證明由其出資購買之系爭不動
產，於指定登記名義人為乙○○之意思表示時，其所餘資產尚足
以清償系爭借款債務為由，認此無償行為有害於債權人即丙○○
之債權，丙○○請求撤銷甲○○指定乙○○為系爭不動產所有權
之受讓人之意思表示，依法有據，應予准許，而為不利於甲○○
、乙○○之判決，經核於法洵無違誤。甲○○、乙○○猶執陳詞
，指摘原判決關此部分之認事、用法暨解釋契約之職權行使為不
當，聲明廢棄，非有理由。
關於廢棄原判決駁回丙○○之上訴部分：
按債務人所為之無償行為有害及債權者，債權人得聲請法院撤銷
之。債權人聲請法院撤銷時，得並聲請命受益人回復原狀，民法
第二百四十四條第一項、第四項定有明文。查甲○○將系爭不動
產無償指定其女乙○○為所有權移轉登記名義人，有害及丙○○
借款債權之獲得清償，為原審所認定之事實。果爾，丙○○一再
依上開法條第四項規定請求乙○○負回復原狀之責，將系爭不動
產所有權移轉登記為甲○○所有（一審卷、四頁，原審卷、四０
、五一、七九、一０九頁），是否無據？原審未遑詳查審酌丙○
○之上開主張有無理由，遽依不當得利法律關係駁回丙○○此部
分之請求，自有未洽。丙○○上訴論旨指摘原判決此部分為不當
，求予廢棄，非無理由。
據上論結，本件上訴人丙○○之上訴為有理由，上訴人甲○○、
乙○○之上訴為無理由。依民事訴訟法第四百七十七條第一項、
第四百七十八條第二項、第四百八十一條、第四百四十九條第一
項、第七十八條，判決如主文。
中　　華　　民　　國　九十四　年　　七　　月　二十八　日
                      最高法院民事第五庭
                          審判長法官  蘇　茂　秋
                                法官  朱　建　男
                                法官  蘇　達　志
                                法官  陳　碧　玉
                                法官  王　仁　貴
      本件正本證明與原本無異
                                      書  記  官
中　　華　　民　　國　九十四　年　　八　　月　 十一　 日
                                                      v
